【裁判字號】    91,訴,554
【裁判日期】    920312
【裁判案由】    新型專利舉發
【裁判全文】
臺北高等行政法院判決                              九十一年度訴字第五五四號
                              .
    原      告  甲○○
    訴訟代理人  林志剛律師
                陳和貴律師
    複代 理 人  高烊輝律師
    訴訟代理人  丙○○專利代.
    被      告  經濟部智慧財產局
    代  表  人  蔡練生（局長）
    訴訟代理人  丁○○
    參  加  人  乙○○
    訴訟代理人  謝宗穎律師
    複代 理 人  陳柏菁律師
右當事人間因新型專利舉發事件，原告不服經濟部中華民國九十年十二月十三日經（
九○）訴字第○九○○六三二九七二○號訴願決定，提起行政訴訟，並經本院裁定命
參加人獨立參加本件被告之訴訟。本院判決如左：
    本  文
訴願決定及原處分均撤銷。
被告對參加人於民國八十七年十二月八日就原告之第00000000號新型專利案
所提起之舉發案（ＮＯ四），應依本判決之法律見解另為處分。
原告其餘之訴駁回。
訴訟費用由被告負擔二分之一，餘由原告負擔。
    事  實
壹、事實概要：
    緣原告前於民國（以下同）八十一年十一月三十日以「抽取式硬碟轉換架」向前
    經濟部中央標準局（八十八年一月二十六日改制為智慧財產局）申請新型專利，
    經該局編為第00000000號審查，准予專利，並於公告期滿後，發給新型
    第八五○一二號專利證書（以下簡稱系爭案）。嗣參加人以系爭案違反核准時專
    利法第九十五條及第九十六條第一、五款規定對之提起舉發，並檢具八十年八月
    二十一日審定公告之第00000000號「手把之結構改良」專利案（被告認
    此不足以證明系爭案有違新穎性及進步性）、八十年三月一日審定公告之第00
    000000號「皮箱手把定位裝置」專利案（被告認此不具證據力）、八十年
    二月一日審定公告之第00000000號「旋臂式文件夾卡組結構之改良構造
    」專利案（被告認此不具證據力）、七十八年七月十一日公告之第000000
    00號「皮箱用把手之裝設裝置」新型專利案（以下簡稱引證案）為證據。案經
    被告審查，於八十九年三月二十三日以（八九）智專三（二）○四○二○字第○
    八九八九○○○五○六號專利舉發審定書為舉發不成立之處分。參加人不服，訴
    經經濟部於八十九年十一月四日以經（八九）訴字第八九○八九三四四號訴願決
    定書撤銷原處分。嗣被告於九十年八月二日以（九○）智專三（二）○四○二四
    字第九○八九○○一二六一號專利舉發審定書為「舉發成立，應撤銷專利權」之
    處分。原告不服，提起訴願，遭駁回後，遂向本院提起行政訴訟，本院因認本件
    撤銷訴訟之結果，參加人之權利或法律上利益將受損害，乃依職權裁定命參加人
    獨立參加本件被告之訴訟。
貳、兩造聲明：
一、原告聲明：求為判決
１、訴願決定及原處分均撤銷。
２、命被告就本件舉發案為舉發不成立之處分。
３、訴訟費用由被告負擔。
二、被告聲明：求為判決
１、原告之訴駁回。
２、訴訟費用由原告負擔。
、兩造爭點：
    系爭案與引證案相較是否不具進步性，而不符新型專利要件？訴外人王介庸援引
    與本件舉發案相同之引證案提起舉發，業經被告審定「舉發不成立」確定，嗣被
    告始就本件舉發案重新審定「舉發成立，應撤銷專利權」，是否違反一事不再理
    原則？若無違反，被告是否受其先前作成處分內容之拘束？
一、原告陳述：
１、訴願決定理由顯有違誤，茲析述如下：
(1)、被告就以原告為被舉發人之前後不同舉發案中所引同一引證案，為前後不同認定
    ，程序上違反一事不再理原則，並違反平等原則、行政處分之確認效力及行政慣
    例：
、就本件參加人於第00000000號新型專利之同一舉發事件中，初經被告為
    「舉發不成立」之處分，參加人不服提起訴願，經濟部審議結果認系爭案有重行
    斟酌之必要，訴願決定撤銷原處分，由被告重為審酌後，以欠缺進步性為由，而
    為「舉發成立，應撤銷專利權」之處分。此一程序參酌訴願法第九十五條意旨，
    尚屬無誤，故縱被告依據參加人附件中之同一引證案為前後相異處分，尚非無見
    。
、惟按，異議案及舉發案經審查不成立確定者，任何人不得以同一事實及同一證據
    再為舉發，專利法第七十二條第二項定有明文，第一百零五條並有準用規定。又
    改制前行政法院八十五年度判字第二七一四號判決即謂：「異議案及舉發案，並
    非必經行政法院判決始可謂為確定，凡原處分未經依法提起訴願或訴願決定，．
    ．．未經依法提起行政訴訟，均告確定，任何人即不得以同一事實及同一證據，
    再為舉發」，另七十八年度判字第二四八○號判決即闡明：「參酌（舊）專利法
    第六十一條第二項規定之意旨，同一事實證據之他二異議案如已審查不成立確定
    ，被告機關能否再作相反之審定亦值推敲」，明確指明不單純僅以舉發時點作為
    判斷基準，而需視審定作成前是否已有確定行政處分之存在。
、本件系爭新型專利案，除經參加人於八十七年十二月八日對之提起舉發外，尚有
    訴外人王介庸於八十七年五月二十七日持與本件參加人檢附之相同引證資料（即
    引證案）據以提起舉發，於八十九年七月十日經被告為舉發不成立之處分，其理
    由為「引證案與系爭案相較，其所具之把手、裝設板及皮箱本體裝設臂等構成與
    系爭案之結構特徵有別，且兩者創作目的、功效亦非同一」為由，認引證案不足
    以證明系爭案有違新穎性及進步性，未違核准時應適用之專利法第九十五條、第
    九十六條第一、五款規定」，當時本件參加人之舉發案尚未確定。則在本件原處
    分經訴願決定予以撤銷，交由被告重為審理時，前開訴外人王介庸之舉發案因未
    經訴願程序，已告確定，被告應不得就援引相同物證之後審定案再為與已確定之
    舉發案相反之審定，而應從程序上予以駁回。被告未查，竟就參加人之舉發案重
    為審理，作成相異之行政處分，其於程序上違反一事不再理原則，殊無被告所辯
    之因舉發時點在後即不受一事不再理原則拘束之餘地。
、退步言之，縱認系爭案之舉發日期係在訴外人王介庸之舉發案確定日之前而無違
    反一事不再理之規定，惟在事實與法律狀態不變之情況下，倘毫無限制允許官署
    得隨時以新程序否定一已決之處分，將有害於法安定性之維護，並危害到相對人
    之既得權。從而學說主張在此種情形下有「跨程序拘束力」概念之適用，即雖不
    禁止處分機關對於同一事件以新的程序重為新的決定，但禁止作出比原決定更不
    利於相對人之新的決定，以避免兩相矛盾之行政處分同時並存，致令相對人無所
    適從。今在引用相同引證舉發原告同一專利之二舉發案中，所判斷者均為原告申
    請獲准之系爭新型專利較諸引證案，是否具新穎性及進步性而無撤銷專利權之原
    因此一法律問題，在被舉發人同一之事實情況下，被告針對相同引證作出相斥之
    二處分，將令原告無所適從，且在後之舉發結果又較在先之舉發結果為不利，已
    違反行政處分之「跨程序拘束力」，甚為明顯。
、行政處分之內容因有產生行政法上法律效力之可能，故不僅應受其他國家機關之
    尊重，甚且在其他行政機關或法院有所裁決時，倘若涉及先前由行政處分所確認
    或據以成立之事實，即應予以承認及接受，是為學說上已承認之「行政處分之確
    認效力」。基於行政處分之法律效力應受尊重之基本原則，則針對同一機關在先
    前已透過行政處分所確認或據以成立之同一事實，則舉重以明輕更應承認具有拘
    束該機關之效果，否則即有違行政慣例及行政處分對原處分機關之確認效力。被
    告就同一新型專利案及相同之引證證據所為之舉發，而為不同之結果認定，且未
    具體述明其理由，僅略謂「凸銷之結構與插入方式二者並無不同，故系爭案為運
    用申請前習用之技術、知識顯而易見且未能增進功效，自不具進步性」等語，參
    酌改制前行政法院七十八年度判字第二四八○號判決另基於實體法上平等原則所
    為立論，本件處分顯已違反行政自我拘束力，於同一法律同一事實狀態，恣意作
    成與先前處分迥不相同之行政處分，基於行政處分之存續力，及「行政處分之確
    認效力」，被告自應受己先前作成處分內容之拘束，不得為相反決定，否則會違
    反行政慣例與行政處分對原行政機關之確認效力。又訴願決定機關就原告持被告
    前開不同認定所為爭執，亦未述明其不採之理由，竟以被告就同一舉證案之前後
    認定未違訴願法第九十五條為由，逕予維持原處分，顯失適當，應予撤銷。
、訴外人王介庸舉發案中被告係認為引證案不足以證明系爭專利有違「新穎性」及
    「進步性」規定，故並未違反核准時應適用之專利法第九十五條、第九十六條第
    一、五款規定。在此舉發案中業已同時對新穎性及進步性有所認定且處分亦告確
    定，基於行政處分之確認效力，被告於審定同一事實證據之本件處分時，即應尊
    重並受先前作成處分內容之拘束，不得為相反決定。今被告在本件處分中為相異
    認定，業已違反行政處分對原行政機關之確認效力，乃不爭之事實。
、被告辯稱在實體上訴外人王介庸舉發案之審定書係依舉發人王介庸之主張而認為
    引證案不足以證明系爭案不具新穎性，而本件原處分則係依據參加人之主張而認
    為引證案可證明系爭案不具進步性，故其結果不同係因舉發人所主張法條款項不
    同，原處分並無違反行政慣例。惟從被告就訴外人王介庸提起舉發案所作之審定
    書之十、理由（七）即已表明「第00000000號『皮箱用把手之裝設裝置
    』專利案（即引證案），其係由皮箱本體、把手及將把手裝設於皮箱本體之固定
    具所構成。與系爭案相較，其所具之把手、裝設板及皮箱本體裝設臂等構成與系
    爭案之結構特徵有別，且兩者創作目的、功效亦非同一，因此引證案亦不足以證
    明系爭案有違新穎性及進步性規定。」從而被告之答辯書上所陳，顯與舉發審定
    書上所載不符，係規避王介庸舉發案中亦有就系爭案是否具有進步性部分予以判
    斷一事，所辯係舉發人所主張法條款項不同一詞顯不可採。
(2)、原告系爭案從結構、創作領域、實用性等各角度而言，均屬非當然可輕易完成之
    創作且能增進功效，故具有新穎性與進步性：
、按依系爭案核准時之專利法第九十五條明文，凡對物品之形狀、構造、或裝置首
    先創作合於實用之新型者，得依本法申請專利。惟第九十六條第五款復明定，運
    用申請前習用之技術、知識顯而易知未能增進功效者，仍不得謂為新型。所謂「
    新穎性」，改制前行政法院七十年度判字第三一號判決認為：「非僅限於解決問
    題之手段及其手段所發生技術上之效果，均為前所未有之創作，其以舊手段解決
    新問題，或以新手段解決舊問題者，亦應認為前所未有之創作。」原告系爭案之
    創作為一抽取式硬碟轉換架，於系爭案專利申請日（八十四年十一月三十日）之
    前，硬碟係皆以螺釘固定鎖在電腦框架中。從而遇硬碟故障、容量不足或使用者
    需利用硬碟內容於另一電腦上時，使用者需先將電腦框架之保護板拆卸後卸下鎖
    住硬碟之螺釘，以取下硬碟。為簡省需將硬碟與電腦本體分離時耗費之時間精力
    ，原告設計出之硬碟轉換架，係透過一把手與轉換架樞接，以達可輕易抽取及置
    換硬碟之效果。於系爭案專利申請日時點而言，可謂一全新之概念。再就創作領
    域而言，系爭案之創作係屬電腦產品領域（國際分類G06F），而引證案係屬手提
    袋及旅行用物品（國際分類A45C），二者之創作領域並不相同。把手之使用雖常
    見於一般日常生活，但就運用於電腦產品上，於系爭案申請時，尚無熟悉電腦相
    關技術者，因知悉如引證案之手提箱而思考至本創作。故系爭案係該當於「以舊
    手段解決新問題之前所未有之創作。」
、退步言之，縱若系爭案因其應用手段在原理上被認為係襲用習知之手段，為習用
    技術而非前所未有之創新，然仍有其申請新型專利之依據。查「實用性，係以整
    體空間型態具有創新為斷，雖其與習知物品同具功效，惟亦能合乎新型要件」，
    此外「新型專利．．．其所應用之手段縱令在原理上並非前所未有之創新，而係
    習用技術，倘若其空間型態係屬創新，並能產生新作用或增進該物品功效時，即
    符合新型專利之要件」，改制前行政法院八十年度判字第二三三○號，八十三年
    度判字第二一四三號判決已闡明在案，核先述明。而依據專利審查基準2-2-20頁
    所述之關於進步性判斷亦可得知，構成要件之省略如可保有原有之全部功能或可
    產生或增進某一新功效，亦符合新型專利「進步性」之要件。則前述引證案因係
    關於如何將一把手安裝在一皮箱上，就其構造而言，該皮箱把手在裝設過程中仍
    需使用裝設板和皮箱本體以和基體相結合。而系爭案與引證案之皮箱把手
    相較，其最大不同在於1.把手直接與硬碟轉接架樞接，因屬於構造上之省略，故
    符合進步性要求；2.引證案之皮箱本體並未有其可相對應之插拔主體，故無法產
    生如系爭案相對於電腦主體而可輕易插拔（抽取）之功效；3.引證案之把手裝設
    構造，其設計重點在把手本身之裝設、固定上，而非把手之於皮箱之整體目的，
    反之系爭案則需將把手與硬碟轉換架視為一整體，再與電腦本身做一全體性關聯
    考量，始能突顯其創作意義。從而，把手之技術係從皮箱轉換到硬碟抽取之應用
    上，其空間型態應屬創新，並已產生新作用。
、另按「轉用新型」係指某一技術領域之既有技術、知識被轉用至其它技術領域，
    如此之轉用，對熟悉該項技術者而言，可產生某一新功效或增進某種功效，或克
    服其它技術領域中之技術問題者，此種轉用視為非能輕易完成（專利審查基準2-
    2-19頁）。今系爭案利用把手結合框架之技術，將其應用在電腦硬碟之抽取上，
    而達可輕易抽取更換硬碟，且在未進行更換時可輕易收合而不佔空間之優點，除
    增進該電腦硬碟之輕易置換之功效外，本創作在申請時於電腦相關領域中並未有
    任何相同或相似之技術申請或揭示在先，因此亦非屬當然可輕易完成，自符合「
    轉用新型」之要件而具有進步性。況且引證案之新型專利係於七十八年七月十一
    日審定公告，而系爭案則係八十一年十一月三十日申請專利，其中相隔三年之久
    ，若此創作或轉用是可輕易完成者，何以在此期間無人能將引證案中之技術轉用
    至電腦硬碟之抽換上？更可證明系爭案之進步性。
、復按「構成要件省略之新型」，係指將他新型之一個或二個以上構成要件省略之
    新型而言。如省略後，可保有原有之全部功能或可產生某一新功效或增進某種功
    效時，此種構成要件省略之新型，視為非能輕易完成。今系爭案以把手與硬碟轉
    換架樞接，其構成要件少於引證案，且把手為可拆卸式，相較於引證案之把手無
    法拆卸，且若將引證案中裝卸板拆除，皮箱及其把手將成為不穩定狀態，可知
    系爭案確就構件上有省略，且省略後仍能輕易抽換硬碟，不致使硬碟或電腦主體
    本身產生任何不穩定狀態，亦符合「構成要件省略之新型」而具進步性。
、末按就創作目的而言，系爭案之設計係為能自電腦框架中快速抽換硬碟；反之引
    證案中把手與皮箱之結合，其目的只在減少手提箱之零件數。就功效而論，系爭
    案除需要時電腦硬碟可快速抽換外，於不須抽換時，系爭案之設計亦將簡省把手
    所佔有之空間；反之引證案中把手與皮箱之樞接，其功用不過在緊固手提箱之把
    手，並減少裝配過程中之施工及零件，但並不具有可抽換之功效，且不具有如系
    爭案簡省空間外觀之重要功效。從而，把手之技術從皮箱轉換到硬碟抽取之應用
    上，其空間型態應屬創新，並已產生新作用。
、綜上所述，系爭案係以把手結合框架之技術，將其應用在硬碟之抽取上，其創作
    重點不在把手本身之更換難易，而在於將把手與硬碟轉換架結合為一體，使硬碟
    能以更迅速之方式從電腦框架中抽取而出。縱認系爭案與引證案使用相同之技術
    原理，因其空間型態係屬創新，且亦難謂僅係引證案相同構造之單純轉用、附加
    ，抑且二者適用範圍及解決問題之難度亦不同，要難以技術原理相似即否定系爭
    案特徵構造之新穎性、進步性（改制前行政法院七十二年判字第五八三號判決，
    八十三年度判字第二一四三號判決要旨參照）。訴願決定及被告重為審議結果，
    徒以：把手以活動樞接方式之結合特徵構造相同，且引證案之把手若有損壞，仍
    可如系爭案加以更換，故系爭案確係引用引證案之技術、知識，且無功效之增進
    ，自不具進步性為論斷，忽略系爭案所具上述特徵，實有速斷之違誤。
２、綜上所陳，原告系爭案具新穎性與進步性，符合專利法第九十五條申請新型專利
    之規定。原處分及訴願決定不查，以系爭案專利襲用已知技術、知識為由撤銷原
    告專利權，且未顧及一事不再理原則，及引用同一引證案之前舉發案之確定對原
    行政機關之確認效力。為此，請判決如原告訴之聲明。
二、被告陳述：
１、本件舉發案係於八十七年十二月八日提出舉發，早於訴外人王介庸之舉發審定確
    定日期，故被告依經濟部八十九年十一月四日之訴願決定意旨重為審定，在程序
    上並無違反一事不再理原則。另在實體上訴外人王介庸之舉發審定係依舉發人王
    介庸之主張而認為引證案不足以證明系爭案不具新穎性，而本件舉發案原處分則
    係依據參加人之主張而認為引證案可證明系爭案不具進步性，故其結果不同係因
    舉發人所主張法條款項不同，原處分並無違反行政慣例。
２、系爭案以具傾斜角之凸銷配合導槽插入圓孔，而使把手以活動樞接方式之接合構
    造特徵，確係運用引證案之習用技術，系爭案除此外並無任何其他「以把手結合
    框架之技術」，而其運用在硬碟之抽取上知識顯而易知，且如系爭案第一圖所示
    ，習知硬碟轉換架前端本即設有把手，系爭案之運用並未能增進功效，確不具進
    步性。
３、綜上所述，被告之原處分並無違法，請判決如被告答辯之聲明。
三、參加人陳述：
１、本件被告就原告所為之「舉發成立，應撤銷專利權」之行政處分，並無任何違誤
    之處，惟原告除仍執陳詞辯稱系爭案具「進步性」之要件外，亦就另有對同一專
    利尚有訴外人王介庸提出舉發（即○00000000ＮＯ３舉發案，以下簡稱
    ：舉發前案，參加人之舉發ＮＯ４案則簡稱：本件舉發案），而被告曾為「舉發
    不成立」之審定結果在案之情事提出質疑，誤以為有「一事不再理」原則之適用
    。然本件之實體構成要件部分、即系爭案未具「新穎性」與「進步性」之部分，
    被告已詳細說明，參加人茲不再贅述，而就原告誤認本案程序上違反「一事不再
    理」原則之相關問題，加以陳述辨正如後。
２、首應詳繹細究專利法第七十二條第二項之規定：「異議案及前項舉發案，經審查
    不成立確定者，任何人不得以同一事實及同一證據，再為舉發。」其中明文須舉
    發之前案審查不成立「確定」後，方有「任何人不得以同一事實及同一證據，再
    為舉發」所謂「一事不再理」之限制。然查訴外人王介庸所提舉發前案雖較本件
    舉發案早為提出，惟本件舉發案於八十七年十二月八日提出，舉發前案卻遲至八
    十九年八、九月間方才確定，由其間時間之差距及先後之順序即可明白確知本件
    與專利法第七十二條及「一事不再理」原則完全無涉，更何況二案之引案及證據
    亦不盡相同，故原告就此實有法條文義解釋及認事論理上之重大誤會。
３、本件與「平等原則」無涉：蓋「平等原則」之適用，乃在於行政行為之對象為二
    不同之客體，非有正當理由而受差別待遇時，其一方得主張之。然本件行政行為
    之對象自始即為同一，而此時行政處分之內容變更，僅有「一事不再理」之論理
    空間（前呈理由狀已詳述），是原告之法理論述顯有誤會。
４、本件與「情事變更」原則無涉：另查原告主張本案有所謂「情事變更」原則之適
    用，亦屬無稽。蓋該原則乃指行政機關於處分前之認定事實時，其中將作為涵攝
    內容之基礎事實發生變更，使原適用法規之法律效果得由行政機關於法律授權範
    圍內為裁量作為，此與本件就二處分認定事實之判斷餘地結果不同亦自始無關，
    原告藉之拘束被告之上級暨訴願機關，實為毫無關連之虛詞。
５、另查舉發前案「審定不成立」結果之確定，乃是因其未經訴願程序、而具有形式
    拘束力使然，而非真正因審定內容經實體審查且具實質拘束力。反觀本件舉發案
    卻經上級機關（訴願機關）對案件事實內容為更嚴密、更周延之審查，並作出認
    事用法之變更判斷，此乃適法妥當、且為上級機關之行政決定，對下級機關自有
    完全之拘束力，亦為「行政一體」當然監督權限之作為，自無對同一機關方存在
    的「一事不再理」原則之適用，此亦為訴願法第九十五條前段：「訴願之決定確
    定後，就其事件有拘束各關係機關之效力。」規範意旨之所在。
６、至於原告所提所謂「行政自我拘束原則」及「跨程序拘束力」，則因前者之構成
    要件：「長久施行」及「行政慣例」根本不存在，及後者所指之「程序」為他種
    程序、與本件為不同之情事，於本件自無適用之餘地，即無須多所贅文加以辯明
    。
７、綜上可知，任何個案之適用均以實證明文之法律為先，本件與專利法第七十二條
    第二項之構成要件不合，而無該「一事不再理」規範之適用，至為灼然，然原告
    卻一再以「諸多」後位且與案情不符之法律原則空言指摘，其起訴之主張顯為無
    理由。為此，請駁回原告之訴。
    理  由
一、按「異議案及前項舉發案，經審查不成立確定者，任何人不得以同一事實及同一
    證據，再為舉發。」系爭案舉發審定時專利法第七十二條第二項固有明文，且依
    同法第一百零五條之規定，並為新型專利所準用，惟查本件參加人乙○○係於八
    十七年十二月八日以系爭案違反系爭案核准時專利法第九十五條及第九十六條第
    一、五款規定對之提起舉發，而被告就訴外人王介庸以系爭案違反系爭案核准時
    專利法第九十五條及第九十六條第一、五款規定所提起之舉發案，係於八十九年
    七月十日以（八九）智專三（二）○四○二○字第○八九八九○○一一三七號舉
    發審定書為「舉發不成立」之處分，因訴外人王介庸未提起訴願，而告確定，雖
    二件舉發案均援引七十八年七月十一日公告之第00000000號「皮箱用把
    手之裝設裝置」新型專利案（即引證案）為證據，但本件參加人提起舉發時，訴
    外人王介庸提起之舉發案尚未經審查不成立確定，核與首揭系爭案舉發審定時專
    利法第七十二條第二項之規定不合，自不得以其於程序上違反一事不再理原則，
    裁定駁回原告之訴，合先敘明。
二、按凡對於物品之形狀、構造或裝置首先創作合於實用之新型者，得依本法申請專
    利，為系爭案核准時專利法第九十五條所明定。又按「運用申請前習用之技術、
    知識顯而易知未能增進功效者」仍不得謂為新型，復為同法第九十六條第五款所
    明定。
三、本件被告以，系爭第00000000號「抽取式硬碟轉換架」新型專利案（即
    系爭案），係於轉換架前端設置一把手，其特徵在於把手係以活動樞接方式與轉
    換架配合，該把手上端兩側設有凸銷，轉換架前端與把手凸銷相對處設有圓孔，
    把手乃以凸銷與轉換架圓孔樞接配合，使把手可以凸銷為支點翻動者；又把手之
    凸銷上端切一傾斜角，轉換架前方圓孔下方設有呈傾斜狀之導槽，可利於凸銷之
    滑入圓孔者。而參加人所檢送之舉發附件四為七十八年七月十一日公告之第00
    000000號「皮箱用把手之裝設裝置」新型專利案（即引證案），其構造配
    合皮箱本體而設有基體與裝設板，其把手之軸部（凸銷）一端切一傾斜推拔部（
    傾斜角），基體之向軸孔（圓孔）之傾斜缺口之導溝，可使軸部可滑入軸孔。引
    證案與系爭案比較，引證案可見到把手設有凸緣，凸緣設有傾斜角，而在配合之
    臂部則有傾斜之缺口，可使凸緣利用彈性滑入缺口下方之軸孔中，其已揭示把手
    與軸孔間具有傾斜角凸緣之設計與組裝方式，以技術、結構、目的而言，系爭案
    具傾斜面之凸銷配合導槽插入圓孔之接合方式，已為引證案所完全揭露。雖在該
    引證案中具有裝設板之配合裝置而對於圓孔所設置之處，並未規範，但該裝置僅
    為引證案中使用之圓孔固定方式，對於凸銷之結構與插入之方式而言，二者並無
    不同；故系爭案為運用申請前習用之技術、知識顯而易知且未能增進功效，自不
    具進步性，而為「舉發成立、應撤銷專利權」之處分。原告不服，循序提起訴願
    及本件行政訴訟。
三、原告於本件行政訴訟中訴稱，被告在援引相同引證案舉發系爭案之二件舉發案，
    均係判斷系爭案較諸引證案是否具新穎性及進步性，而有無撤銷專利權之原因，
    被告卻作出相斥之二處分，已違反行政處分之「跨程序拘束力」、「對原行政機
    關之確認效力」及「行政慣例」。而訴願決定機關就此並未述明其不採之理由，
    竟以被告就同一舉證案之前後認定未違訴願法第九十五條為由，逕予維持原處分
    ，顯失適當，應予撤銷等語。被告辯稱，訴外人王介庸之舉發審定係依舉發人王
    介庸之主張而認為引證案不足以證明系爭案不具新穎性，而本件舉發案原處分則
    係依據參加人之主張而認為引證案可證明系爭案不具進步性，故其結果不同係因
    舉發人所主張法條款項不同，原處分並無違反行政慣例云云。經查：
１、被告就本件參加人對系爭案所提起之舉發案，以九十年八月二日（九○）智專三
    （二）○四○二四字第○九○八九○○一二六一號舉發審定書為「舉發成立，應
    撤銷專利權」之處分，其理由為：「舉發附件四為七十八年七月十一日審定公告
    之第00000000號『皮箱用把手之裝設裝置』專利案（下稱引證三），其
    構造配合皮箱本體１０而設有基體與裝設板，其把手之軸部（凸銷）一端
    切一傾斜推拔部（傾斜角），基體之向軸孔（圓孔）之傾斜缺口之導溝
    ，可使軸部可滑入軸孔。引證三與系爭專利比較，引證三中可見到把手設有
    凸緣，凸緣設有傾斜角，而在配合之臂部則有傾斜之缺口，可使凸緣利用彈性滑
    入缺口下方之軸孔中，其已揭示了把手與軸孔間具有傾斜角凸緣之設計與組裝方
    式，以技術、結構、目的而言，系爭專利具傾斜面之凸銷配合導槽插入圓孔之接
    合方式，引證三已完全揭露。雖在引證三中具有裝設板之配合裝置而對於圓孔所
    設置之處，並未規範，但該裝置僅為引證三中使用之圓孔固定方式，對於凸銷之
    結構與插入之方式而言，二者並無不同，此於首開經濟部訴願決定已論述甚明，
    故系爭專利為運用申請前習用之技術、知識顯而易知且未能增進功效，自不具進
    步性。據上論結，系爭專利違反七十五年十二月二十四日修正公布之專利法第九
    十六條第五款之規定．．．」，茍如被告所辯本件舉發案原處分係依據參加人之
    主張而認為引證案可證明系爭案不具進步性，但被告就訴外人王介庸以系爭案違
    反系爭案核准時專利法第九十五條及第九十六條第一、五款規定所提起之舉發案
    ，以八十九年七月十日（八九）智專三（二）○四○二○字第○八九八九○○一
    一三七號舉發審定書為「舉發不成立」之處分，其理由為：「舉發附件六為七十
    八年七月十一日審定公告之第00000000號『皮箱用把手之裝設裝置』專
    利案（下稱引證五），其係由皮箱本體、把手，及將該把手裝設於皮箱本體之固
    定具所構成。與系爭專利相較，其所具之把手、裝設板及皮箱本體裝設臂等構成
    與系爭專利之結構特徵有別，且兩者創作目的、功效亦非同一，因此引證五亦不
    足以證明系爭專利有違新穎性及進步性規定。據上論結，系爭專利未違反核准時
    應適用之專利法第九十五條、第九十六條第一、五款之規定．．．」，業已同時
    對新穎性及進步性有所認定，故被告辯稱訴外人王介庸之舉發審定係依舉發人王
    介庸之主張而認為引證案不足以證明系爭案不具新穎性，而本件舉發案原處分則
    係依據參加人之主張而認為引證案可證明系爭案不具進步性，故其結果不同係因
    舉發人所主張法條款項不同，原處分並無違反行政慣例云云，核不足採。
２、被告就訴外人王介庸所提起之舉發案既審定引證案不足以證明系爭案不具新穎性
    及進步性，因訴外人王介庸未提起訴願，而告確定，被告嗣後就本件參加人援引
    同一引證案所提起之舉發案變更先前確定之審定，改為審定該引證案足以證明系
    爭案不具進步性，即應依行政程序法第九十六條第一項第二款之規定，就其變更
    先前確定之審定之理由安在，於本件審定書中詳述之，然觀諸本件審定書，竟付
    之闕如，自有理由不備之違法，而訴願決定機關以被告就同一舉證案之前後認定
    未違訴願法第九十五條為由，維持原處分，亦有違誤，原告聲明求為判決撤銷訴
    願決定及原處分，即無不合，應予准許。
四、本件引證案是否足以證明系爭案不具進步性，被告變更先前確定之審定之理由安
    在，尚有待被告審酌，再為審定，則原告聲明求為判決命被告就本件舉發案為舉
    發不成立之處分，尚未達全部有理由之程度，依行政訴訟法第二百條第四款規定
    意旨，原告在請求命被告遵照本院判決之法律見解對原告作成處分部分為有理由
    ，其餘部分，不應准許，應予駁回。
據上論結，本件原告之訴為一部有理由，一部無理由，爰依行政訴訟法第二百條第四
款、第一百零四條，民事訴訟法第七十九條但書，判決如主文。
中    華    民    國      九十二      年      三      月        十二    日
                              臺 北 高 等 行 政 法 院 第 二 庭
                                    審 判 長 法    官 徐瑞晃
                                             法    官 李得灶
                                             法    官 吳慧娟
右為正本係照原本作成。
如不服本判決，應於送達後二十日內，向本院提出上訴狀並表明上訴理由，如於本判
決宣示後送達前提起上訴者，應於判決送達後二十日內補提上訴理由書（須按他造人
數附繕本）。
中    華    民    國      九十二      年      三      月        十二    日
                                             書 記 官 劉道文


司法院資訊處製作；財團法人民間司法改革基金會備份。
